臺灣高等法院臺中分院刑事判決
110年度上訴字第1923號
上  訴  人  臺灣臺中地方檢察署檢察官
上  訴  人  
即  被  告  陳淑麗



選任辯護人  紀佳佑律師
被      告  楊順昌



上  一  人
選任辯護人  廖偉成律師
上列上訴人等因被告等違反組織犯罪防制條例等案件，不服臺灣
臺中地方法院110年度訴字第116號中華民國110年8月11日第一審
判決（起訴案號：臺灣臺中地方檢察署109年度偵字第38328號；
移送併辦案號：110年度偵字第4288號），提起上訴，本院判決
如下：
    主  文
原判決關於諭知乙○○強制工作部分撤銷。
其餘上訴駁回。
    犯罪事實
一、乙○○（綽號「小黑」）為向越南民眾詐欺取財以牟取不法利
    益，於民國109年8月間某日，承租位於臺中市○○區○○路000
    巷00號之透天5樓房屋做為機房據點，而發起具有持續性、
    牟利性、結構性之犯罪組織「至善路」詐欺機房（下稱至善
    路機房）從事詐欺取財犯行，並基於主持、操縱、指揮犯罪
    組織之犯意，陸續邀集有參與犯罪組織犯意之TRANTHI THU 
    THUY（中文姓名：陳氏秋翠，於109年9月底加入）、NGUYEN
     VAN DONG（中文姓名：阮文侗，於109年9月底加入）、TRA
    N DUC TAI（中文姓名：陳德財，於109年10月間加入）、TR
    UONG VAN NAM（中文姓名：張文南，於109年11月底加入）
    、LE THI HA PHUONG（中文姓名：黎氏何芳，於109年11月
    底加入）、PHAN THI YEN（中文姓名：潘氏燕，於109年11
    月底加入）、VU DINH DUY（中文姓名：武庭惟，於109年12
    月12日已同意加入，預計自109年12月14日起開始工作，惟
    尚未開始著手實施背稿及接聽電話等行騙行為即為警查獲）
    《武庭惟業經原審判處有期徒刑4月，其餘陳氏秋翠等6人則
    判處有期徒刑7月在案》及其他未經查獲之8、9名越南籍逃逸
    移工（無證據證明有未滿18歲之人參與）加入至善路機房，
    復於109年10月下旬，以每月新臺幣（下同）1萬元之代價，
    雇用具有參與犯罪組織犯意之丙○○（綽號「四哥」）加入至
    善路機房，協助乙○○看管至善路機房之越南籍成員，持續性
    從事向越南民眾行騙之行為。
二、至善路機房之運作及分工方式，乃係由乙○○擔任現場負責人
    ，負責供應越南籍成員住宿及三餐，提供行騙用之詐欺講稿
    、筆記型電腦及行動電話工作機等設備，出資向SKYPE暱稱
    「金馬」之人購買電話號碼資料及供被害人匯款使用之匯款
    帳號，聯繫系統商（SKYPE暱稱「桐花」、「環亞」、「東
    訊」及「牛奶」）儲值網路費用，教導越南籍成員行騙方法
    ，而主持、操縱及指揮至善路機房之運作；丙○○則負責在場
    監督越南籍成員工作、背稿及打電話，並購買便當；陳氏秋
    翠、潘氏燕、黎氏何芳、張文南負責一線機手撥打接聽電話
    之工作，阮文侗、陳德財擔任二線機手接聽電話工作，但無
    專責之三線話務人員，而係由當時有空之成員隨機擔任。倘
    詐騙成功，至善路機房可分得詐得金額80%，其餘20%由「金
    馬」分得，乙○○並承諾越南籍成員基本月薪1萬元，一線、
    二線及三線話務人員另可分得個人參與詐得金額4%、5%及6%
    做為報酬，其餘則歸乙○○所有，希冀藉此牟利。
三、上開機房自109年9月間起開始運作，乙○○、丙○○、陳氏秋翠
    、潘氏燕、黎氏何芳、張文南、阮文侗、陳德財、「金馬」
    及其他至善路機房不詳成員（無證據證明有未滿18歲之人參
    與）基於意圖為自己不法所有之三人以上共同詐欺取財、行
    使偽造準私文書之犯意聯絡，先由擔任一線之陳氏秋翠、潘
    氏燕、黎氏何芳、張文南依照乙○○向「金馬」購得並下載列
    印之電話號碼資料，假冒電信公司客服人員主動撥打電話予
    不特定越南民眾，詐稱其等門號異常，須轉接公安人員報案
    云云；迨越南民眾同意後，立即轉交擔任二線之阮文侗、陳
    德財，伊2人即偽裝為越南公安接聽電話，要求越南民眾改
    用通訊軟體ZALO聯絡，傳送偽造之越南河內高等檢察署等政
    府機關公文（性質上屬於私文書）照片電磁紀錄予越南民眾
    觀看後回收，佯稱因資料外洩涉嫌詐欺案件須轉交予三線人
    員；三線扮演檢察官之人員則向越南民眾詐稱交保須將財產
    轉到專戶，因而要求匯款至向「金馬」取得之人頭帳戶，而
    以前開方式詐取財物，迄至109年12月14日遭查獲為止，至
    善路機房以前揭手法，對「PHAN DUY CAT」1人加重詐欺取
    財未遂（因未遂，故還未著手於洗錢行為）。
四、嗣內政部警政署刑事警察局會同臺中市政府警察局刑事警察
    大隊及臺北市政府警察局刑事警察大隊偵辦後，於109年12
    月14日9時35分許，持搜索票前往至善路機房執行搜索，當
    場扣得如附表所示之物，而查悉上情。
五、案經臺中市政府警察局刑事警察大隊報告臺灣臺中地方檢察
    署檢察官偵查起訴。
    理  由
壹、有罪部分：
一、證據能力部分：
    按組織犯罪防制條例第12條第1項中段規定：「訊問證人之
    筆錄，以在檢察官或法官面前作成，並經踐行刑事訴訟法所
    定訊問證人之程序者為限，始得採為證據。」，係以立法排
    除被告以外之人於警詢或檢察事務官調查中所為之陳述，得
    適用刑事訴訟法第159條之2、第159條之3及第159條之5之規
    定，是證人於警詢時之陳述，於違反組織犯罪防制條例案件
    ，即絕對不具有證據能力，自不得採為判決基礎。本案相關
    證人之警詢筆錄，既非在檢察官或法官面前作成，依上開規
    定，自不得採為上訴人即被告（下稱被告）乙○○、被告丙○○
    涉犯組織犯罪防制條例罪名之證據，是本判決所引用證人之
    警詢筆錄，僅於認定被告犯加重詐欺罪部分具有證據能力。
    除上述以外，檢察官、被告、辯護人於本院準備程序、審理
    時，對於本案相關具傳聞性質之證據資料，均未爭執證據能
    力，且本案所引用之非供述證據，亦屬合法取得，本院審酌
    該等證據作成及取得之程序均無違法之處，依法均可作為認
    定犯罪事實之證據。
二、認定犯罪事實所憑之證據及理由：
  ㈠訊據被告乙○○、丙○○於偵查、原審、本院審理時，對上開事
    實均坦承不諱，被告乙○○於本院供承：對原審判決有罪部分
    ，我承認，原審判決犯罪事實所載我在本案擔任的角色、詐
    騙手段、扣案物部分，均正確，我承認有詐騙未遂，不承認
    既遂等語；被告丙○○於本院供稱：原審判決有罪部分，我承
    認，原審判決記載我在本案擔任之角色、詐騙手段、情節、
    扣案物品，均正確，我沒有指揮權，只是在那邊幫被告乙○○
    看頭、看尾、買便當而已，參與犯罪情形如原審判決所記載
    ，我承認有加入，只有詐欺未遂等語，並經證人即同案被告
    陳氏秋翠、潘氏燕、黎氏何芳、張文南、阮文侗、陳德財供
    述及證述，暨證人PHAN DUY CA證述在卷，且有原審法院109
    年度聲搜字第1799號搜索票、臺北市政府警察局刑事警察大
    隊搜索扣押筆錄及扣押物品目錄表、指認犯罪嫌疑人紀錄表
    、黎氏何芳手寫及列印之詐騙講稿、被告乙○○提供之電話名
    冊資料、扣案小米手機行動電話蒐證照片、扣案轉單影本、
    刑事警察局駐越南聯絡組陳報單越南警方提供之被害人「PH
    AN DUY CAT」報案筆錄（含中文摘要翻譯）、越南河內高等
    檢察署保證令公文列印資料skype及facetime對話紀錄照片
    、查獲現場照片及扣押物品照片等附卷得稽（見偵卷一第31
    至33、35至69、111至115、145至149、173至193、213至217
    、237至241、255至259、261至270、283至287、297至301、
    303至311、325至329、341至345、347至355、369至373、38
    3至387、389至398、413至417、429至431、435至443頁；偵
    卷二第5至7、9、11至13、17至29、35至39、41至49、55至5
    9、61至69、79至82、87至91、95至219頁），復有如附表編
    號1-1至1-3、1-5至1-15、1-17至1-21、2-1至2-11所示應予
    沒收之物扣案可證，足認被告乙○○、丙○○上開任意性自白確
    與事實相符，堪予採信。
　㈡起訴書、檢察官上訴書雖謂被告丙○○所為應構成組織犯罪防
    制條例第3條第1項前段之指揮犯罪組織罪，惟此迭經被告丙
    ○○否認，抗辯稱：我只是看越南籍員工有無在工作，如果沒
    在工作，我就向乙○○反應，我的薪水是1萬元，乙○○是現場
    負責人由她發放薪水，我不知道至善路機房詐騙方式為何、
    詐騙對象為何人，我只知道他們都講越南話，我不知道扣案
    詐騙講稿內容為何、由誰撰寫提供，也不知道第一、二、三
    線人員各為何人、薪水多少、如何抽成、何時發放，至善路
    機房有無詐騙成功、績效由何人註登、詐騙金額、被害人數
    、機房成立之時間地點、機房內有無工作規定及違反的處罰
    方式等等，我也都不知道，食物供應跟日常生活用品都是乙
    ○○購買，機房開銷是乙○○處理，我不知道至善路機房網路由
    何人申辦及維修，也不知道水房及車手是何人、人頭帳戶如
    何而來、話費如何計算，機房的管理者是乙○○，我與乙○○可
    以自由進出機房，但是我要出去需要跟乙○○報備（見偵卷一
    第133至137頁反面）；我只在公司裡面看顧越南員工有沒有
    正常上、下班，如果沒有要回報給乙○○，或者幫乙○○買便當
    的工作而已，她負責提供我三餐飲食及薪水（見偵卷一第15
    7頁反面）；指揮犯罪組織部分我不承認，我在機房只是負
    責看越南人有無認真工作，有無確實在打電話，其他我不清
    楚（見原審卷第271頁）等語。再者，被告乙○○於原審時以
    證人身分到庭證稱：原先我幫丙○○安排一線指導員的工作，
    但是第一天上課完我發現丙○○完全不會，我想既然已經請了
    他，就只好白天時請丙○○去買便當，而且白天9點到下午5點
    上班這段期間，有分三樓跟四樓作業，我不可能上下樓這樣
    跑，所以我就請丙○○在四樓幫我看著越南人工作，丙○○就只
    是監督而已。四樓的工作人員幾點開始工作到幾點休息都是
    我事先就已經安排好了，丙○○沒有權力決定他們什麼時候開
    始工作或什麼時候可以休息。丙○○沒有提供四樓教戰手冊，
    也沒有更改或發新的教戰手冊，這些都是我提供的，詐騙機
    房的講稿是我用口述的翻譯機翻成越南文，那些越南人抄下
    來，再用電腦打成WORD檔，把它印出來，不是丙○○打的，那
    台翻譯機都是我攜帶，丙○○沒有，他只是我請他來幫我看著
    那些越南人，如果越南人上班打瞌睡、跑去廁所或不知道去
    哪裡的話，就要把人帶回來上班，丙○○自己沒有處罰他們的
    權力，他只能把那些情況告知我，由我決定怎麼處罰或是怎
    麼處置。丙○○主要的工作實際上只有買便當及在四樓看著越
    南人打電話，買東西是我在採買的。一開始我的用意是要請
    丙○○幫忙管理越南人，但實際上只有請丙○○去買便當，因為
    越南人是吃越南的食物，我就請丙○○去買我跟他兩個人的便
    當，中餐還有晚餐，還有在上班時間看著四樓的越南人有沒
    有認真在打電話。怎麼讓越南人學會一線、二線、三線、講
    什麼樣的内容使被害人容易上當受騙，都是由我負責，是我
    實際教導他們如何行編。丙○○不用做任何翻譯或是協助我的
    工作，因為他幾乎都不會。除了買便當，他沒有管理越南人
    的食宿，他只有看到越南人上班偷懶還是什麼會來跟我說，
    然後我再去處理。如果四樓的越南人要請假，丙○○會來跟我
    講，我再上去說可以還是不行，這是要跟我請示等語明確（
    見原審卷二第302至308頁），經核與被告丙○○所辯相符，足
    見被告丙○○固有參與至善路機房，然並無實際指揮之權，且
    無積極證據認定被告丙○○於現場有何指揮、下達指令之權限
    ，尚難認被告丙○○參與情節已達指揮犯罪組織之程度。至同
    案被告黎氏何芳、陳氏秋翠、潘氏燕、阮文侗雖曾於偵訊時
    簡略陳稱：臺灣男子有管理我們等語，但對於實際上究竟如
    何管理，權限為何，均未言及，亦無其他補強證據足以擔保
    該等陳述之真實性。是公訴及上訴意旨認被告丙○○係涉犯指
    揮犯罪組織罪，尚有誤會。
　㈢按共同實施犯罪行為，在合同意思範圍內，相互利用他人之
    行為，以達其犯罪之目的，原不必每一階段均參與，祇須分
    擔犯罪行為之一部，即應對於全部所發生之結果共同負責；
    又共同正犯之意思聯絡，不限於事前有所協定，於行為當時
    ，基於相互之認識，以共同犯罪之意思參與者，亦無礙於共
    同正犯之成立。倘犯罪結果係因共犯之合同行為所致者，無
    論出於何人所為，在共犯間均應同負全部之責，並無分別何
    部分為孰人實行之必要（最高法院92年度台上字第6265號、
    95年度台上字第3489號、第3739號裁判意旨足參）。本案至
    善路機房係以上開假冒越南地區電信人員或公安人員、檢察
    官等不實身分方式為詐欺取財，被告乙○○、丙○○與其他詐欺
    集團成員，乃該詐騙集團不可或缺之重要環節，此犯罪型態
    具有相當縝密之計畫與組織，堪認被告乙○○、丙○○就犯罪事
    實欄與同案被告陳氏秋翠、潘氏燕、黎氏何芳、張文南、阮
    文侗、陳德財及其他詐欺犯罪集團成員相互間，具有彼此利
    用之合同意思，而互相分擔犯罪行為，是以，其等對於全部
    犯罪結果，自應共同負責。又該詐騙集團組織縝密，分工精
    細，自須投入相當之成本、時間，顯非為立即實施犯罪而隨
    意組成者，且係三人以上以實施詐術為手段，具有持續性、
    牟利性之結構性組織，核與組織犯罪防制條例所規定之犯罪
    組織定義相符。
  ㈣綜上，本案此部分事證明確，被告乙○○、丙○○犯行均堪認定
    ，應依法論科。
三、論罪及法律適用：
  ㈠本案犯罪事實欄所示之詐欺集團成員，至少三人以上，且屬
    集團性詐欺犯罪型態，審之現今詐欺集團分工細膩，非少數
    人所能遂行，該詐欺機房原訂由一、二、三線機手撥打電話
    予越南地區不特定民眾施用詐術，由其內部分工結構、成員
    組織，可見該詐欺集團組織縝密，分工精細，並非隨意組成
    之立即犯罪，乃須投入相當成本及時間始能如此為之，屬三
    人以上共同以實施詐術為手段所組成具有持續性、牟利性之
    有結構性組織，已如前述。又按組織犯罪條例第3條第1項前
    段，對於發起、主持、操縱、指揮犯罪組織等不同層次之犯
    行，均予規範處罰，以收遏制之效。所謂「主持」，係指主
    事把持。「操縱」，係指幕後操控。而「指揮」犯罪組織者
    ，雖非「主持」，然就某特定任務之實現，得指使命令犯罪
    組織成員，決定行動之進退行止，與聽取號令，實際參與行
    動之一般成員有別（最高法院108年度台上字第1189號裁判
    意旨可參）。　
　㈡核各該被告所為：　　
  ⒈被告乙○○係犯組織犯罪防制條例第3條第1項前段之發起犯罪
    組織罪、刑法第339條之4第2項、第1項第2款之三人以上加
    重詐欺取財未遂罪及同法第216條、第220條、第210條之行
    使偽造準私文書罪。被告乙○○就犯罪事實欄所為發起、主持
    、操縱、指揮該詐欺集團成員遂行對越南地區人民施以詐術
    等行為，其主持、操縱、指揮該犯罪組織運作之行為，屬於
    其發起犯罪組織之階段行為，而為其所犯發起犯罪組織罪所
    吸收，不另論罪。又其所為偽造準私文書之低度行為，為其
    後行使之高度度行為所吸收，亦不另論罪。
　⒉被告丙○○係犯組織犯罪防制條例第3條第1項後段之參與犯罪
    組織罪、刑法第339條之4第2項、第1項第2款之三人以上加
    重詐欺取財未遂罪及同法第216條、第220條、第210條之行
    使偽造準私文書罪。如前所述，起訴書認被告丙○○係涉犯組
    織犯罪防制條例第3條第1項前段之指揮犯罪組織罪，並就此
    部分與被告乙○○成立共同正犯，容有未洽，惟因起訴之基本
    社會事實相同，自得依刑事訴訟法第300條規定變更起訴法
    條。又其所為偽造準私文書之低度行為，為其後行使之高度
    度行為所吸收，不另論罪。
　㈢臺灣臺中地方檢察署檢察官以110年度偵字第4288號移送併案
    審理之犯罪事實，與本案起訴並經論罪科刑之犯行，為事實
    上同一案件，乃起訴效力所及，本院自得併予審理，附此敘
    明。
　㈣被告乙○○、丙○○就加重詐欺取財未遂犯行，與陳氏秋翠、潘
    氏燕、黎氏何芳、張文南、阮文侗、陳德財、「金馬」及所
    屬其他詐欺集團成員間，有犯意聯絡及行為分擔，俱為共同
    正犯。
　㈤按組織犯罪防制條例係藉由防制組織型態之犯罪活動為手段
    ，以達成維護社會秩序、保障人民權益之目的，乃於該條例
    第3條第1項前段與後段，分別對於「發起、主持、操縱、指
    揮」及「參與」犯罪組織者，依其情節不同而為處遇，行為
    人雖有其中一行為（如參與），不問其有否實施各該手段（
    如詐欺）之罪，均成立本罪。又行為人以一參與詐欺犯罪組
    織，並分工加重詐欺行為，同時觸犯參與犯罪組織罪及加重
    詐欺取財罪，雖其參與犯罪組織之時、地與加重詐欺取財之
    時、地，在自然意義上非完全一致，然二者仍有部分合致，
    且犯罪目的單一，依一般社會通念，認應評價為一罪方符合
    刑罰公平原則，應屬想像競合犯，如予數罪併罰，反有過度
    評價之疑，實與人民法律感情不相契合。是以倘被告參與犯
    罪組織未經自首或有其他積極事實，足以證明其確已脫離或
    解散該組織之前，先後加重詐欺數人財物，因僅為一參與組
    織行為，侵害一社會法益，應僅就其加入詐騙集團之首次加
    重詐欺犯行，論以參與犯罪組織罪及加重詐欺罪之想像競合
    犯。本案被告乙○○發起詐欺集團之犯罪組織與加重詐欺取財
    未遂、行使偽造準私文書犯行間；被告丙○○參與犯罪組織與
    加重詐欺取財未遂、行使偽造準私文書犯行間，在自然意義
    上雖非完全一致，然二者仍有部分合致，且犯罪目的單一，
    依一般社會通念，認應評價為一罪方符合刑罰公平原則，而
    均為想像競合犯，被告乙○○從一重之發起犯罪組織罪；被告
    丙○○從一重之加重詐欺取財未遂罪論處。
  ㈥被告就所犯三人以上共同詐欺取財未遂罪，已著手於詐欺取
    財犯行之實施，惟尚未得逞，屬未遂犯，爰依刑法第25條第
    2項規定減輕其刑。
　㈦組織犯罪防制條例相關減刑問題：
　⒈被告乙○○部分：　
　　按為鼓勵犯發起、主持、操縱、指揮或參與犯罪組織之罪者
    自新及瓦解犯罪組織，組織犯罪防制條例第8條第1項規定，
    犯第3條之罪（即發起、主持、操縱、指揮或參與犯罪組織
    罪），於偵查及審判中均自白者，減輕其刑。查被告乙○○就
    發起犯罪組織犯行業於偵查及原審、本院審理時均坦承不諱
    ，爰依組織犯罪防制條例第8條第1項後段規定，減輕其刑。
　⒉被告丙○○部分：
　　按想像競合犯之處斷刑，本質上係「刑之合併」。其所謂從
    一重處斷，乃將想像競合犯組成之評價上數罪，合併為科刑
    一罪，其所對應之刑罰，亦合併其評價上數罪之數法定刑，
    而為一個處斷刑。易言之，想像競合犯侵害數法益者皆成立
    犯罪，論罪時必須輕、重罪併舉論述，同時宣告所犯各罪名
    ，包括各罪有無加重、減免其刑之情形，亦應說明論列，量
    刑時併衡酌輕罪部分量刑事由，評價始為充足，然後依刑法
    第55條前段規定「從一重處斷」，非謂對於其餘各罪可置而
    不論。因此，法院決定處斷刑時，雖以其中最重罪名之法定
    刑，做為裁量之準據，惟於裁量其輕重時，仍應將輕罪合併
    評價在內（最高法院108年度台上字第4405、4408號裁判意
    旨可參）。準此：　
　　⑴參與犯罪組織者，其參與情節輕微者，得減輕或免除其刑
      ，組織犯罪防制條例第3條第1項但書固有明文。然查被告
      丙○○參與至善路機房詐欺集團犯罪組織，對該詐欺集團之
      運作具有相當緊密之關連性，尚難認其參與該詐欺集團犯
      罪組織之情節輕微，自無依上開規定減輕或免除其刑之餘
      地。
    ⑵又被告丙○○就參與犯罪組織之犯行，於偵查及審理時皆坦
      白承認，雖合於上開組織犯罪防制條例第8條第1項後段減
      刑規定，惟其所犯之參與犯罪組織罪，係屬想像競合犯之
      輕罪，已從一重之刑法加重詐欺未遂罪處斷，且該重罪並
      無法定減刑事由，參照最高法院108年度台上字第3563號
      裁定之法理，自無從再適用組織犯罪防制條例第8條第1項
      後段規定減刑（但量刑時一併審酌），附此敘明。
　　⑶綜上，被告丙○○係從一重論處三人以上共同詐欺取財未遂
      罪，依前揭意旨，本院決定處斷刑時，即應以其中最重罪
      名之法定刑作為裁量準據，至於上開減刑事由，則於後述
      依照刑法第57條量刑時，併予審酌。
　㈧按刑法第59條固規定犯罪之情狀可憫恕者，得酌量減輕其刑
    ，其所謂「犯罪之情狀」，與同法第57條規定科刑時應審酌
    之一切情狀，並非有截然不同之領域，於裁判上酌減其刑時
    ，應就犯罪一切情狀（包括第57條所列舉之10款事項），予
    以全盤考量，審酌其犯罪有無可憫恕之事由（即有無特殊之
    原因與環境，在客觀上足以引起一般同情，以及宣告法定低
    度刑，是否猶嫌過重等等），以為判斷。查被告乙○○所涉犯
    之發起詐欺集團機房，向越南地區民眾施詐等犯行，破壞人
    與人之間互信關係，危害社會金融秩序及治安，依被告乙○○
    高中畢業之智識程度（見原審卷第328頁），應無不知之理
    ，卻猶為本案犯行，且其於犯罪時並無特殊之原因與環境，
    而足以引起一般同情，認可憫恕，如科以法定最輕刑期，仍
    嫌過重之情形，是本院認被告乙○○就其所犯發起犯罪組織，
    並無刑法第59條規定適用之餘地。被告乙○○上訴請求依刑法
    第59條酌減其刑，為無理由。
　㈨不另為無罪之諭知部分：
    公訴意旨固認被告乙○○、丙○○上開犯行，除分別犯前揭組織
    犯罪防制條例第3條第1項前段、後段之發起或參與犯罪組織
    、刑法第339條之4第2項、第1項第2款之三人以上共同犯詐
    欺取財未遂、同法第216條、第220條、第210條之行使偽造
    準私文書等罪外，另共同涉犯個人資料保護法第41條之非公
    務機關違法利用個人資料罪嫌。惟就被告乙○○、丙○○於檢察
    官起訴書犯罪事實欄使用之越南國籍民眾之電話號碼名冊等
    個人資料為何、具體個別越南國籍人民個人資料為何，及是
    否確為該越南國籍人民之個人資料等節，檢察官均未為舉證
    ，自無從使本院形成有罪之心證，本應為無罪之諭知，然起
    訴書認此部分如成立犯罪，與被告乙○○、丙○○前揭經論罪科
    刑之犯行有裁判上一罪關係，爰均不另為無罪之諭知，檢察
    官此部分上訴仍無理由。
貳、無罪部分：
一、公訴意旨另以：被告乙○○、丙○○於至善路機房運作期間，另
    有詐欺得手1次。因認被告乙○○、丙○○另涉犯刑法第339條之
    4第1項第2款之三人以上共同犯詐欺取財既遂、同法第216條
    、第220條、第210條之行使偽造準私文書及個人資料保護法
    第41條之非公務機關違法利用個人資料罪嫌。
二、按犯罪事實應依證據認定之，無證據不得認定犯罪事實。又
    不能證明被告犯罪者，應諭知無罪之判決，刑事訴訟法第15
    4條第2項、第301條第1項前段分別定有明文。次按所謂認定
    犯罪事實之證據，係指足以認定被告確有犯罪行為之積極證
    據而言，該項證據自須適合於被告犯罪事實之認定，始得採
    為斷罪之資料；又事實之認定，應憑證據，如未能發現相當
    證據，或證據不足以證明，自不能以推測或擬制之方法，為
    裁判基礎（最高法院29年上字第3105號、40年台上字第86號
    裁判參照）。且認定犯罪事實所憑之證據，雖不以直接證據
    為限，間接證據亦包括在內，然而無論直接證據或間接證據
    ，其為訴訟上之證明，須於通常一般之人均不致有所懷疑，
    而得確信其為真實之程度者，始得據為有罪之認定，倘其證
    明尚未達到此一程度，有合理之懷疑存在而無從使事實審法
    院得有罪之確信時，即應由法院為諭知被告無罪之判決（最
    高法院76年台上字第4986號裁判足參）。再按檢察官就被告
    犯罪事實，應負舉證責任，並指出證明之方法，刑事訴訟法
    第161條第1項有明文規定，因此，檢察官對於起訴之犯罪事
    實，應負提出證據及說服之實質舉證責任。倘其所提出之證
    據，不足為被告有罪之積極證明，或其指出證明之方法，無
    從說服法院以形成被告有罪之心證，基於無罪推定之原則，
    自應為被告無罪判決之諭知（最高法院92年台上字第128號
    裁判意旨可資參見）。此即學說上所稱基於嚴格證明法則下
    之「有罪判決確信程度」，對於被告是否犯罪之證據應證明
    至「無庸置疑」之程度，否則，於無罪推定原則下，被告自
    始被推定為無罪之人，對於檢察官所指出犯罪嫌疑之事實，
    並無義務證明其無罪，即所謂「不自證己罪原則」，而應由
    檢察官負提出證據及說服之責任，如檢察官無法舉證使達有
    罪判決之確信程度，以消弭法官對於被告是否犯罪所生之合
    理懷疑，自屬不能證明犯罪，即應諭知被告無罪。
三、證據能力之說明：
　　按刑事訴訟法第155條第2項規定：「無證據能力、未經合法
    調查之證據，不得作為判斷之依據」，在學理上，以嚴謹證
    據法則稱之，係為保護被告正當法律程序權益而設，嚴格限
    制作為判斷、認定基礎之依據，必須係適格之證據資料，並
    經由完足之證據提示、辨認、調查與辯論，始能為不利於被
    告之有罪判決，至於對其有利之無罪判決，自不在此限。學
    理上乃有所謂彈劾證據，與之相對照，作用在於削弱甚或否
    定檢察官所舉不利被告證據之證明力，是此類彈劾證據，不
    以具有證據能力為必要，且毋庸於判決理由內，特別說明其
    證據能力之有無（最高法院100年度台上字第4761號裁判意
    旨參照）。又按有罪之判決書應於理由內記載認定犯罪事實
    所憑之證據及其認定之理由，刑事訴訟法第310條第1款有明
    文規定。而犯罪事實之認定，係據以確定具體的刑罰權之基
    礎，自須經嚴格之證明，故其所憑之證據不僅應具有證據能
    力，且須經合法之調查程序，否則即不得作為有罪認定之依
    據。倘法院審理之結果，認為不能證明被告犯罪，而為無罪
    之諭知，即無前揭第154條第2項所謂「應依證據認定」之犯
    罪事實之存在。因此，同法第308條前段規定，無罪之判決
    書只須記載主文及理由。而其理由之論敘，僅須與卷存證據
    資料相符，且與經驗法則、論理法則無違即可，所使用之證
    據亦不以具有證據能力者為限，即使不具證據能力之傳聞證
    據，亦非不得資為彈劾證據使用。故無罪之判決書，就傳聞
    證據是否例外具有證據能力，本無須於理由內論敘說明（最
    高法院100年度臺上字第2980號判決意旨足參）。本案此部
    分既為被告乙○○、丙○○無罪之諭知（理由詳後述），自無庸
    就判決內所引與此部分相關之證據是否具證據能力逐一論述
    。
四、公訴人認被告乙○○、丙○○涉犯此部分三人以上共同犯詐欺取
    財既遂、行使偽造準私文書、非公務機關違法利用個人資料
    罪嫌，無非係以被告乙○○之供述為其最主要論據。
五、訊據被告乙○○、丙○○於本院均堅詞否認有此部分犯行，皆辯
    稱：並無實際詐騙成功等語。經查：
　㈠被告乙○○發起至善路詐欺機房，被告丙○○為該機房之成員，
    另同案被告陳氏秋翠、潘氏燕、黎氏何芳、張文南、阮文侗
    、陳德財加入上揭詐欺機房擔任撥打電話之第一、二、三線
    人員，已著手於詐欺取財之犯行，但尚未既遂等節，業經認
    定如前。檢察官所提前揭書證資料固可證明被告乙○○確有發
    起犯罪組織、被告丙○○確有參與本案詐欺機房，機房成員並
    已著手於詐欺行為，然被告乙○○、丙○○既均否認有詐欺取財
    既遂之情，此部分即應由檢察官負舉證之責。
　㈡雖被告乙○○曾於警詢時供稱：綽號「金馬」的男子擔任我的
    水房，該名男子會找人把我的詐欺所得放在臺中車站或一中
    街的置物櫃裡面，再由我過去將錢取出，我印象詐騙成功只
    有2、3次，所得約9萬元之報酬（見偵卷一第103至105頁）
    ，於偵查中供述：我印象中有2、3個轉到三線成功讓越南人
    匯款，我陸續拿到約9萬元（見偵卷二第261頁）。惟被告乙
    ○○嗣於原審、本院均改稱：實際上並沒有騙到錢等語，並於
    原審審理時以證人身分證述：本案詐欺機房尚未詐騙成功過
    ，警偵筆錄的意思不是指詐欺既遂有2、3次，我誤會問題的
    意思，錄製筆錄時我以為詐騙成功是1線到2線到3線這樣就
    是有成功，我當時的意思是有成功轉到三線2、3次，但沒有
    被害人實際匯款，我也沒有從「金馬」那邊拿到被害人匯款
    後按比例拆帳的金額，我前述的9萬元，是我接手這集團時
    有先付30萬元給「金馬」，他扣除幫我購置設備等成本後，
    仍剩餘9萬元，陸續退還給我，這並非詐欺犯罪所得款項等
    語（見原審卷一第361至367頁）。揆諸被告乙○○就本案至善
    路機房究竟有無詐欺得手，前後所述已有不一，而被告丙○○
    、同案被告陳氏秋翠、潘氏燕、黎氏何芳、張文南、阮文侗
    、陳德財亦均否認於參與至善路機房期間曾詐騙成功得手，
    遍查卷內亦無任何積極證據足資證明其等於著手詐欺後確有
    詐欺取財既遂之犯行，且綽號「金馬」之男子亦未到案說明
    ，則被告乙○○於警偵供稱有收受詐欺既遂款項9萬元，是否
    屬實，即有可議。從而，單憑被告乙○○前後不一致之自白、
    供述，在無其他積極證據足以補強其自白之情況下，自無從
    論以加重詐欺取財既遂罪，僅能認定止於未遂，公訴意旨認
    應依加重詐欺取財既遂罪論處，尚有未當。
六、綜上，檢察官所舉之各項直接、間接證據，皆未達於通常一
    般之人均不致有所懷疑而得確信乙○○、丙○○有公訴意旨所指
    加重詐欺取財既遂1次及行使偽造準私文書、非公務機關違
    法利用個人資料之犯行，本院尚無從形成其等有罪之心證，
    基於「罪證有疑，利於被告」之刑事訴訟原則，自不得對被
    告乙○○、丙○○為不利之認定；此外，本院在得依或應依職權
    調查證據之範圍內，復查無其他積極證據足以證明被告乙○○
    、丙○○確有公訴意旨所指此部分犯行，是既無法證明被告乙
    ○○、丙○○此部分有罪，揆諸首揭說明，自應為被告乙○○、丙
    ○○關於此部分無罪之諭知。
參、對原審判決之說明：
一、上訴駁回部分（即檢察官上訴主張原審論以被告丙○○參與犯
    罪組織、諭知緩刑、未宣告強制工作不當，及不另為無罪諭
    知、無罪有所違誤部分，暨被告乙○○上訴請求依刑法第59條
    減輕刑度部分）：
　㈠有罪部分：
　⒈原審法院審理結果，認被告乙○○、丙○○前揭犯行事證俱屬明
    確，乃審酌被告乙○○不思以正當勞力獲取財物，發起本案詐
    欺機房，聘僱被告丙○○加入詐欺機房，從事跨境詐騙犯行，
    影響社會秩序；另參酌被告乙○○、丙○○分別擔任之角色分工
    ，本案犯行之侵害程度，及本案機房設置於境內，詐騙越南
    人之財物，無視於國際間詐欺案件對於臺灣國際名譽之嚴重
    衝擊，不僅破壞人我之間最基本之信賴依存關係，且因其詐
    騙對象之不確定性，造成民眾普遍之恐慌心理，所生危害甚
    鉅；復考量被告乙○○、丙○○於審判中均坦承犯行，及被告乙
    ○○、丙○○之素行，暨其等自述之智識程度、家庭、經濟狀況
    等一切情狀，分別量處被告乙○○有期徒刑2年，被告丙○○有
    期徒刑10月。復考量被告丙○○未曾因故意犯罪受有期徒刑以
    上刑之宣告，其因一時失慮致罹刑典，犯後已坦承犯行，依
    其涉案情節，認被告丙○○經此偵審程序之教訓後，當知所警
    惕而無再犯之虞，故其所受宣告之刑，以暫不執行為適當，
    爰宣告緩刑3年，以勵自新；再斟酌為促使被告丙○○知曉尊
    重法治觀念，命被告丙○○應向執行檢察官指定之政府機關、
    政府機構、行政法人、社區或其他符合公益目的之機構或團
    體，提供60小時之義務勞務及接受法治教育3場次，以培養
    正確之法治觀念及體認維護法益之重要性，併諭知於緩刑期
    間付保護管束。另就沒收部分說明如下：⑴扣案如附表編號1
    -1至1-3、1-5至1-15、1-17至1-21所示之物，均為被告乙○○
    所有並供本案犯罪所用之物；扣案如附表編號2-1至2-11所
    示之物品，皆為被告丙○○所有供本案犯罪所用之物，均依刑
    法第38條第2項規定，於各該罪刑項下宣告沒收。至附表備
    註欄分別記載為被告乙○○、丙○○私人使用之物，卷內均無證
    據足認係供本案犯罪所用之物，爰不予宣告沒收。⑵被告丙○
    ○於偵查中自承：被告乙○○係以月薪1萬元雇用我，我確實有
    收到109年11月的1萬元等語（見偵卷二第268頁），此部分
    為被告丙○○本案犯罪所得，應依刑法第38條之1第1項前段宣
    告沒收，並依同條第3項規定諭知於全部或一部不能沒收或
    不宜執行沒收時，追徵其價額等情，經核原判決所為認事用
    法並無違誤，量刑亦稱妥適。
　⒉檢察官上訴謂被告丙○○非僅參與犯罪組織，應改論以指揮犯
    罪組織罪，依本判決前開理由欄二㈠、㈡所示之各項事證及論
    述說明，認無可採，自不足以動搖原判決所為事實認定或量
    刑判斷；又原審業已針對被告丙○○並無前科、犯後態度、犯
    案情節等情狀充分審酌，據以為刑之量定，且對被告丙○○諭
    知緩刑3年、提供60小時之義務勞務及接受法治教育3場次，
    緩刑期間付保護管束，核無不當；再組織犯罪防制條例第3
    條第3項有關「犯第1項之罪者，應於刑之執行前，令入勞動
    場所，強制工作，其期間為3年」之規定，因與憲法第8條保
    障人身自由之意旨不符，依司法院釋字第812號解釋，已自
    該解釋公布之日即110年12月10日起失其效力，則被告丙○○
    就所犯參與犯罪組織罪部分，更無庸宣付強制工作，原審雖
    未及審酌此節，然結論並無不同，是檢察官上訴指摘原審未
    諭知刑前強制工作3年及宣告緩刑有所疏漏等語，難認有理
    由。另被告乙○○上訴主張應依刑法第59條酌減其刑云云，依
    本判決前開理由欄三㈧所示之各項事證及論述說明，認屬無
    據，亦不足以動搖原判決所為事實認定或量刑判斷。綜上所
    陳，檢察官、被告乙○○此等部分上訴意旨指摘原判決不當，
    皆非可取，為無理由，均應予駁回如主文第2項所示。
　㈡不另為無罪諭知及無罪部分：
　　原審就被告乙○○、丙○○前揭不另為無罪諭知之涉犯個人資料
    保護法第41條之非公務機關違法利用個人資料罪嫌；與為無
    罪判決之涉犯刑法第339條之4第1項第2款之三人以上共同犯
    詐欺取財既遂、同法第216條、第220條、第210條之行使偽
    造準私文書及個人資料保護法第41條之非公務機關違法利用
    個人資料等罪嫌，業已分別敘明此等部分罪證不足，故不另
    為無罪諭知、無罪之理由，均無違誤，應予維持。檢察官上
    訴意旨就此等部分均未提出其他具體新事證，以供調查，僅
    泛言被告乙○○、丙○○「事證明確，原審為部分無罪及不另為
    無罪判決等，其認事用法尚非正確」，然此等部分業經原審
    就採證法則，詳細說明其取捨之依據，本院認為檢察官此等
    部分上訴所為指摘，不足以動搖原判決之基礎，核無理由，
    亦予以駁回如主文第2項所示。
二、撤銷改判部分（即被告乙○○強制工作部分）：
　　原審固認被告乙○○所犯發起犯罪組織罪，其惡性及危害較一
    般參與犯罪組織者為大，故依組織犯罪防制條例第3條第3項
    規定，宣告被告乙○○應於刑之執行前，令入勞動場所，強制
    工作3年。惟組織犯罪防制條例第3條第3項有關刑前強制工
    作3年之規定，業經司法院釋字第812號解釋自該解釋公布之
    日即110年12月10日起失其效力，已如前述，原審未及審酌
    上情，自應由本院加以審酌，被告乙○○上訴請求不予宣告強
    制工作，為有理由，而原判決既有此部分可議之處，自屬無
    可維持，應由本院就原判決關於被告乙○○經宣告強制工作部
    分撤銷。
據上論斷，應依刑事訴訟法第368條、第369條第1項前段、第364
條、第299條第1項前段、第301條，判決如主文。
本案經檢察官洪瑞君提起公訴及移送併辦，檢察官林文亮提起上
訴，檢察官甲○○到庭執行職務。
中    華    民    國    111   年    3     月    31    日
          刑事第五庭　　審判長法　官　鄭　永　玉
　　　　　　　　　　　　　　　法　官　許　文　碩
　　　　　　　　　　　　　　　法　官　周　莉　菁
以上正本證明與原本無異。
有罪部分均得上訴，檢察官對於原審判決不另為無罪諭知及無罪
部分，得提起上訴之理由，以刑事妥速審判法第9條第1項所列各
款情事為限。
如不服本判決應於收受送達後20日內向本院提出上訴書狀，其未
敘述上訴之理由者，並得於提起上訴後20日內向本院補提理由書
（均須按他造當事人之人數附繕本）「切勿逕送上級法院」。因
疫情而遲誤不變期間，得向法院聲請回復原狀。

                              書記官  王  朔  姿
　　　　　　　　　　　　　　　 
中　　華　　民　　國　　111 　年　　3 　　月　　31　　日
附表：
編號 品名  數量 持有人 備註 1-1 ASUS筆記型電腦  1臺 乙○○ 黑，供越南籍成員使用 1-2 LENOVO筆記型電腦  1臺  藍，工作電腦 1-3 ASUS筆記型電腦  1臺  黑，供越南籍成員使用 1-4 ASUS筆記型電腦（含滑鼠)  1臺  黑，私人使用 1-5 印表機  1臺  供機房影印列印 1-6 WIFI分享器  1臺  白，分享無線網路 1-7 華為分享器  1臺  黑，分享無線網路 1-8 教戰守則  1本   1-9 遠傳網路卡  4張   1-10 網路補充卡  9張   1-11 iphone 5S行動電話  7支  工作機 1-12 SUGAR行動電話  7支  工作機 1-13 SAMSUNG行動電話  5支  工作機 1-14 小米行動電話  1支  越南籍成員使用 1-15 TaiwanMobile行動電話  1支  同上 1-16 iphone 10行動電話  1支  私人使用 1-17 生活公約  1張   1-18 越南公安制服（含帽子)  2套  二線成員使用 1-19 翻譯機  1臺  乙○○與越南籍成員溝通使用 1-20 大門遙控器  1只  乙○○打開鐵門之用 1-21 轉單  4張  被害人基本資料 2-1 教戰守則  4張 丙○○  2-2 筆記本  1本   2-3 路由器  3臺   2-4 SUGAR C-13行動電話（IMEI：000000000000000、000000000000000)  1支  工作機 2-5 ASUS深藍色行動電話(無法開機）  1支   2-6 遠傳電信SIM卡套（0000000000)  1張   2-7 LENOVO筆記型電腦（含滑鼠及電源線）  1臺   2-8 隨身碟  1個   2-9 記憶卡  1張   2-10 發票 16張   2-11 鑰匙1支（含磁扣2個)  1串  乙○○提供 2-12 行動電話（IMEI:000000000000000)  1支  私人使用 

刑事妥速審判法第9條
除前條情形外，第二審法院維持第一審所為無罪判決，提起上訴
之理由，以下列事項為限：
一、判決所適用之法令牴觸憲法。
二、判決違背司法院解釋。
三、判決違背判例。
刑事訴訟法第三百七十七條至第三百七十九條、第三百九十三條
第一款規定，於前項案件之審理，不適用之。